【裁判字號】    96,家抗,51
【裁判日期】    970213
【裁判案由】    限定繼承
【裁判全文】
臺灣高雄地方法院民事裁定              96年度家抗字第51號
再抗告  人  乙○○
法定代理人  丙○○
被  繼承人  甲○○
上列當事人間因本院96年度家抗字第51號限定繼承事件，再抗告
人不服本院民國96年11月5 日所為第二審裁定，再為抗告，本院
裁定如下：
    主  文
再抗告駁回。
再抗告程序費用由再抗告人負擔。
    理  由
一、再抗告意旨略以：
  (一)再抗告人之被繼承人甲○○雖係於民國96年2 月13日被發現
    死亡，惟遲至96年4 月16日始由臺灣高雄地方法院檢察署檢
    察官開具死亡證明書，此段期間被繼承人之身分無從確定，
    聲明限定繼承之權利行使期間自無從計算，故應自身分被確
    定時起始能開始計算聲明限定繼承之法定期間。
  (二)繼承不應考慮被繼承人之債權人，因基於債之相對性，債權
    人借錢給被繼承人乃基於私人情誼或借款人之信用，或要求
    擔保以確保其債權，並非本於繼承人有資力足以還款而借錢
    給對方；原裁定認為限定繼承要考慮債權人，則債權人豈不
    必自負風險。
  (三)立法上關於繼承應改採當然限定繼承，原裁定顯不合理，應
    予廢棄，若認為係立法問題，亦請鈞院停止審判、審理，向
    大法官以法律抵觸憲法第15條財產權保障為由聲請釋憲，爰
    依法提出再抗告云云。
二、按抗告及再抗告，除本法另有規定外，準用民事訴訟法關於
    抗告程序之規定。又對於抗告法院之裁定再為抗告，僅得以
    其適用法規顯有錯誤為理由，並經原法院之許可者為限。前
    項許可，以原裁定所涉及之法律見解具有原則上重要性者為
    限，此觀非訟事件法第46條、第45條第3 、4 項分別定有明
    文。準此，再抗告人以抗告法院之裁定，其適用法規顯有錯
    誤為理由，提起再抗告時，原法院應就再抗告理由有無指摘
    上開裁定之適用法規顯有錯誤及其所涉及之法律見解是否具
    有原則重要性為審查（最高法院93年度臺抗字第205 號裁判
    、最高法院94年度第16次民事庭會議參照）。再者，所謂適
    用法規顯有錯誤，係指原第二審法院裁定就其取捨證據所確
    定之事實適用法規顯有錯誤而言。至其認定事實不當，則不
    在該條項適用之列（最高法院93年臺抗字第429 號裁判參照
    ）。且所謂原則上重要性係指該事項所涉之法律問題意義重
    大而有加以闡釋之必要。倘提起再抗告，未具體指出有如何
    適用法規顯有錯誤之情形，以及上開裁定所涉及之法律見解
    具有原則上重要性，其再抗告顯非合法，合先敘明。
三、再抗告人以未能確定被繼承人之身分，即無從行使權利，故
    為限定繼承之法定3 個月的期間，應自知悉得為繼承之時起
    算，認原審裁定抗告駁回，適用法規顯有錯誤乙節，固非無
    見，然查：
  (一)按民法第1156條第1 項原規定為：「為限定之繼承者，應於
    繼承開始時起，3 個月內，開具遺產清冊呈報法院。」，嗣
    於97年1 月2 日，經總統以華總一義字第09600179031 號令
    公布修正為：「為限定之繼承者，應於繼承人知悉其得繼承
    之時起3 個月內呈報法院。」；又民法繼承編施行法第1 條
    之1 第1 項復規定為：「繼承在民法繼承編中華民國96年12
    月14日修正施行前開始且未逾修正施行前為限定繼承或拋棄
    繼承之法定期間者，自修正施行之日起，適用修正後限定或
    拋棄繼承之規定。」，是關於上開民法修正前所發生繼承之
    事件，其得主張限定繼承之計算時點，必須於97年1 月4 日
    新法施行前，尚未逾舊法所規定之法定期間者，始自修正施
    行之日起，適用修正後限定繼承之規定。本件被繼承人甲○
    ○係於96年2 月13日為人發現陳屍於高雄市三民區○○○路
    （九如新村2 巷34號旁廢棄空屋內），因屍體業已腐敗，無
    法確定真正死亡時間，即以發現時間為被繼承人死亡之時點
    ，嗣因為確認身分所需，而遲至96年4 月16日始由臺灣高雄
    地方法院檢察署開具相驗屍體證明書等情，業據證人即臺灣
    高雄地方法院檢察署法醫秦永泰於原審96年7 月17日調查時
    具結證述明確（見原審卷第11頁），並經原審調取臺灣高雄
    地方法院檢察署96年度相字第304 號卷核閱無誤，是以本件
    依修正前民法第1156條第1 項之規定，其為限定繼承之法定
    期間，應自繼承開始即被繼承人死亡時，起算3 個月內，顯
    於97年1 月4 日新法施行前，業已期滿，故本件並無適用新
    法之餘地，合先敘明。
  (二)其次，關於繼承人單純承認繼承，或聲明限定繼承，抑或拋
    棄繼承，本為繼承權人之權利，而我國民法乃採當然繼承主
    義，一經繼承開始，繼承之效力即行發生，僅為保護繼承人
    之利益，得許繼承人為限定承認或繼承之拋棄；繼承人如為
    限定承認，其責任僅限於遺產而已，雖被繼承人之債務超過
    遺產，繼承人亦無須以其固有之財產為清償，若為繼承之拋
    棄，固亦可達此目的，然於繼承開始之際，被繼承人之債務
    是否超過遺產，繼承未必確切明瞭，倘其選擇繼承之拋棄，
    而遺產經清算之結果，如有剩餘，該拋棄繼承之人即無從為
    繼承，倘選擇限定承認，則剩餘財產仍當然歸屬於繼承人，
    而與單純承認無異，此即限定承認制度存在之價值。是故，
    自法律效果而言，為限定承認之繼承人，僅就遺產為限負清
    償繼承債務之責，對於繼承人較為有利，反之，對於被繼承
    人之債權人亦影響甚大，因此，立法者為早日確定繼承之型
    態，乃採取異於拋棄繼承之時間限制，明定為限定繼承者，
    須於繼承開始時起，3 個月內，此項法律效果與法定要件上
    ，經比較後孰優孰劣，實取諸於繼承人自由之判斷；從而，
    原審法院認為本件再抗告人既選擇限定繼承之類型，而享受
    限定繼承優於拋棄繼承之法利益，理應符合現行法所定較拋
    棄繼承為嚴謹之限定繼承之法要件，此種課予繼承人之法義
    務，乃形諸於立法自由，自非原審所得審酌等情，業據原審
    從繼承之本質、拋棄與限定繼承之法律效果與法定要件之差
    異等論點詳為析述（見原裁定第2 、3 頁），足認拋棄繼承
    與限定繼承之所以於法定期間之起算點有所差異，乃立法者
    本於其立法形成自由，有意識為之下之產物，此於前揭條文
    乃將「繼承開始時起」修正為「知悉其得繼承之時」，使與
    拋棄繼承法定期間之起算時點相一致以觀，反適足以證明，
    在舊法時代為限定繼承之時點，並非自「知悉其得繼承之時
    」起算，至為灼然，再抗告意旨認原裁定係不當考量債權人
    之利益，致使繼承人蒙受不可預期之損失，實屬誤解。
  (三)又再抗告人認本院應裁定停止審判，聲請大法官會議解釋乙
    節，查各級法院法官依憲法第80條之規定，應依據法律獨立
    審判，故依法公佈施行之法律，法官應以其為審判之依據，
    不得認定法律為違憲而逕行拒絕適用，大法官會議釋字第37
    1 號解釋理由書著有明文，本件再抗告人並未敘明上開條文
    有何違背憲法所定財產權保障之處，本院對於上開條文之適
    用，亦無認為有何牴觸憲法之疑義者，即無聲請大法官會議
    解釋憲法或統一解釋之餘地，附此敘明。
四、綜上所述，再抗告人固執以限定繼承之法定期間，應自知悉
    其得為繼承時起算，惟此部份乃原審依據修正前民法第1156
    條第1 項之規定所為之法律適用，而本件復無繼承編施行法
    第1 條之1 第1 項所定應適用修正後新法之情形，已如前述
    ，即原審並無何等違背法令或漏未斟酌新法之處；此外，再
    抗告人復未具體指出原裁定有何適用法規顯有錯誤之情形，
    以及上開裁定所涉及之法律見解具有原則上重要性，本件再
    抗告顯非合法，無從予以許可，自應予駁回。
五、依非訟事件法第21條第2 項、第45條第3 項、第4 項、第5
    項、第46條、民事訴訟法第436 條之3 第3 項、第95條、第
    78條，裁定如主文。
中    華    民    國    97    年    2     月    13    日
                  家事法庭審判長法  官  廖家陽
                                法  官  何清富
                                法  官  戰諭威
正本係照原本作成。
如不服本裁定應於送達後10日內向本院提出抗告狀。
中    華    民    國    97    年    2     月    13    日
                                書記官  蔡淑貞


司法院資訊處製作；財團法人民間司法改革基金會備份。
